臺灣高等法院臺中分院刑事判決
110年度金上訴字第1282號
上  訴  人  臺灣彰化地方檢察署檢察官
上  訴  人  
即  被  告  陳嘉文  



            陳志杰  


共      同
選任辯護人  魏宏哲律師（法律扶助基金會律師）
被      告  楊昆霖



上列上訴人等因被告等加重詐欺等案件，不服臺灣彰化地方法院
109年度原訴字第17號中華民國110年4月15日第一審判決（起訴
案號：臺灣彰化地方檢察署109年度偵字第188號），提起上訴，
本院判決如下：
    主  文
原判決關於陳嘉文對告訴人簡壽章犯三人以上共同詐欺取財罪
  暨其定應執行刑，以及被告陳志杰部分，均撤銷。
陳嘉文犯三人以上共同詐欺取財罪，處有期徒刑玖月。　
陳志杰犯三人以上共同詐欺取財罪，處有期徒刑壹年參月，未
  扣案之犯罪所得新臺幣壹佰壹拾貳元沒收，於全部或一部不能
  沒收或不宜執行沒收時，追徵其價額。又犯三人以上共同詐欺
  取財罪，處有期徒刑壹年貳月，未扣案之犯罪所得新臺幣肆佰
  捌拾柒元沒收，於全部或一部不能沒收或不宜執行沒收時，追
  徵其價額。應執行有期徒刑壹年陸月。沒收部分併執行之。
其他上訴駁回（即陳嘉文對告訴人金志成犯三人以上共同詐欺
  取財罪及楊昆霖無罪部分）。
陳嘉文第項撤銷改判所處之刑（即對告訴人簡壽章犯三人以上
  共同詐欺取財罪部分)，與上訴駁回所處之刑（即對告訴人金
  志成犯三人以上共同詐欺取財罪部分)，應執行有期徒刑壹年
  肆月。
　  事  實
一、陳志杰（通訊軟體暱稱「謝無忌」）於民國108年3月間某日
    ，參加張至鈞（通訊軟體暱稱「華生」）、通訊軟體暱稱「
    憤怒鳥」、「小白」等真實姓名年籍不詳成年人所組成之3
    人以上，以實施詐術為手段，具持續性及牟利性之有結構性
    組織詐欺集團（下稱本案欺集團），擔任車手頭，並招募謝
    翰祥（108年3月14日加入)、蘇士鏻（108年3月間加入)、林
    辰緯、陳嘉文參與本案詐欺集團擔任車手，及負責交付人頭
    帳戶提款卡予車手暨指揮其等領款，且向車手收取所提領贓
    款轉交上手。林辰緯於108年間3月底某日加入本案詐欺集團
    ，負責載送車手提領詐欺贓款及收取詐欺贓款等工作。陳嘉
    文為陳志杰之弟，於108年4月間某日加入本案詐欺集團擔任
    提款車手（陳志杰涉犯參與、招募他人加入及指揮犯罪組織
    部分，陳嘉文涉犯參與犯罪組織部分，均另經本院以109年
    度金上訴字第2878、2885、2887至2897號判決判處罪刑，不
    在本案論罪範圍，陳志杰本案被訴指揮犯罪組織罪部分，不
    另為不受理之諭知，詳後述）。陳志杰、陳嘉文即與張至鈞
    、林辰緯、「憤怒鳥」、「小白」及本案詐欺集團不詳成員
    ，共同意圖為自己不法之所有，基於三人以上共同詐欺取財
    及隱匿詐欺所得去向之洗錢犯意聯絡，先由本案詐欺集團不
    詳成員，分別於：㈠108年4月13日20時42分許，撥打電話予
    金志成，佯稱其購買生技公司保健食品，因員工作業疏忽誤
    設為經銷商，需依中華郵政客服人員協助至提款機操作止付
    云云，致金志成陷於錯誤，依指示於翌日（14日）凌晨零時
    12分許，將新臺幣（下同）29,985元匯至林語涵設於中國信
    託商業銀行帳號000000000000號帳戶（下稱系爭帳戶）；㈡1
    08年4月13日20時29分許，撥打電話予簡壽章(已改名為簡棠
    勝，下仍稱簡壽章)，假冒為大醫生技人員，佯稱：因員工
    作業疏忽，導致自動產生訂單，需依中國信託商業銀行客服
    人員協助至提款機進行操作云云，致簡壽章誤信為真而陷於
    錯誤，自同日21時41分許起至翌日（14日）凌晨零時8分許
    止，依指示接續轉帳或存款29,988元、29,985元、28,688元
    、11,866元、30,000元(合計130,527元)至系爭帳戶。陳志
    杰則將於不詳時間取得之系爭帳戶提款卡交付林辰緯，由林
    辰緯駕駛車牌號碼000-0000號自用小客貨車搭載陳嘉文，前
    往彰化縣○○鄉○○路0段000號「中華郵政芬園郵局」提款機，
    由陳嘉文於同日凌晨零時14分、15分及18分許，先後持系爭
    帳戶提款卡提領20,000元、20,000元及19,900元，共計59,9
    00元，陳嘉文並將領得之詐欺贓款交付林辰緯，由林辰緯駕
    駛上開車輛載同陳嘉文至臺中市區某處，將上開贓款交付陳
    志杰轉交張至鈞，陳志杰因而至少獲得以領得款項1%計算之
    報酬。嗣因金志成、簡壽章發覺受騙後報警，經警調閱提款
    機監視畫面，始循線查悉上情。
二、案經彰化縣警察局彰化分局報告臺灣彰化地方檢察署檢察官
    偵查起訴。
　　理  由
壹、有罪部分
一、檢察官、上訴人即被告陳志杰、陳嘉文（下稱被告陳志杰、
    陳嘉文）及其等辯護人於本院，對於以下所引用具傳聞性質
    之證據資料，均未爭執證據能力（本院卷第243-246頁），
    且本案所引用之非供述證據，檢察官、被告2 人及辯護人均
    未表示無證據能力。本院審酌該等證據作成及取得之程序均
    無違法之處，依法均可作為認定犯罪事實之證據。
二、認定犯罪事實所憑之證據及理由
　　上開3人以上共同詐欺、洗錢之犯罪事實，業據被告陳志杰
    、陳嘉文於偵查、原審及本院均坦承不諱，核其等所供情節
    ，與證人即共同正犯林辰緯於警詢、原審證述之情節相符（
    偵查卷第109-115頁；原審卷第206-218頁），且經證人即告
    訴人金志成、簡壽章於警詢證述其等遭詐欺之情節明確(警
    卷28-31、43-51頁)，並有指認犯罪嫌疑人紀錄表、郵局、
    國泰世華銀行、彰化銀行、台新銀行、合作金庫ATM交易明
    細表、上海儲蓄銀行帳戶和成工程行林文琦、林文琦之帳戶
    存摺封面及內頁影本  、內政部警政署反詐騙案件紀錄表、
    新北市政府警察局永和分局永和派出所受理詐騙帳戶通報警
    示簡便格式表、金融機構聯防機制通報單（以上為告訴人金
    志成資料)、郵局、兆豐銀行、台新銀行、中國信託ATM 交
    易明細、郵局、國泰世華銀行、永康區農會、中國信託帳戶
    存摺封面及內頁影本、內政部警政署反詐騙案件紀錄表、台
    南市政府警察局永康分局永康派出所受理詐騙帳戶通報警示
    簡便格式表、金融機構聯防機制通報單(以上為告訴人簡壽
    章資料)、監視器翻拍照片、系爭戶交易明細、系爭帳戶之
    自動化LOG 資料-財金交易（警卷第10-13、19-21、32-42、
    49-65、75-90頁）附卷可稽，足認被告2人前揭任意性自白
    ，均核與事實相符，堪以採信。本件事證明確，被告2人上
    開犯行均可以認定，應依法論科。
三、論罪之理由
　㈠洗錢防制法第15條之特殊洗錢罪，係在無法證明前置犯罪之
    特定不法所得，而未能依洗錢防制法第14條之一般洗錢罪論
    處時，始予適用。倘能證明人頭帳戶內之資金係前置之特定
    犯罪所得（如：詐欺、加重詐欺等），即應逕以一般洗錢罪
    論處，自無適用特殊洗錢罪之餘地。又過往實務見解，雖認
    行為人對犯特定犯罪所得之財物或利益作直接使用或消費之
    處分行為，或僅將自己犯罪所得財物交予其他共同正犯，屬
    犯罪後處分贓物之行為，非本條例規範之洗錢行為，惟依修
    正後洗錢防制法規定，倘行為人意圖掩飾或隱匿特定犯罪所
    得來源，而將特定犯罪所得直接消費處分，甚或交予其他共
    同正犯，或由共同正犯以虛假交易外觀掩飾不法金流移動，
    即難認單純犯罪後處分贓物之行為，應仍構成洗錢防制法第
    2 條第1 或2 款之洗錢行為，尚難單純以不罰之犯罪後處分
    贓物行為視之（最高法院108 年度台上字第1744號、109 年
    度台上字第436號判決意旨參照）。被告陳志杰、陳嘉文及
    本案詐欺集團上開成員，就本案詐欺取財（洗錢防制法所規
    定之特定犯罪）犯行，係使告訴人等將款項匯入該集團掌控
    使用之人頭帳戶，而後由被告陳嘉文提款後交付被告陳志杰
    層轉上手，以隱匿其等詐欺所得去向，所為已切斷資金與當
    初特定犯罪行為之關聯性，隱匿犯罪行為或該資金不法來源
    或本質，使偵查機關無法藉由資金之流向追查犯罪者，核與
    洗錢防制法第14條第1 項一般洗錢罪之要件相合。
　㈡依被告陳志杰、陳嘉文所述情節及卷內證據，參與上開詐欺
    犯行者，至少有被告2人、張至鈞、林辰緯、「憤怒鳥」、
    「小白」及對被害人施行詐術之本案詐欺集團不詳成員，為
    3 人以上無訛。是核被告2人所為，均係犯洗錢防制法第14
    條第1項之一般洗錢罪、刑法第339 條之4 第1 項第2 款之3
     人以上共同詐欺取財罪；告訴人簡壽章遭詐欺後，雖有多
    次之匯款行為，惟彼此間獨立性極為薄弱，依一般社會健全
    觀念，均以視為數個舉動之接續施行，應合為包括之接續一
    行為評價。
　㈢被告陳志杰、陳嘉文參與本案詐欺集團，雖未親自實施電話
    詐騙行為，而推由同犯罪集團之其他成員為之，但被告2人
    與本案詐欺集團其他成員間，就其等參與之上開加重詐欺、
    洗錢犯行，分工車手任務，堪認被告2人與參與本案犯行之
    各該成員間，就其參與部分，有相互利用之共同犯意，而各
    自分擔部分犯罪行為，就所犯上開加重詐欺、一般洗錢等犯
    行，均有犯意聯絡與行為分擔，為共同正犯。
　㈣被告2人所犯之一般洗錢罪、3 人以上共同詐欺取財罪，均有
    部分合致，且犯罪目的單一，均爲想像競合犯，本院審酌上
    開各罪之法定刑及被告於審判均自白一般洗錢犯行，符合洗
    錢防制法第16條第2 項減輕其刑規定等情，均依刑法第55條
    規定，各從一重論以三人以上共同詐欺取財罪。公訴意旨雖
    未就告訴人簡壽章遭詐欺後，於108年4月13日21時41分許、
    22時13分、40分、55分許匯入款項一併於本案提起公訴，惟
    上開部分與被告2人經本院上開認定之犯罪事實㈡所示加重
    詐欺等罪具接續犯之實質一罪關係，為起訴效力所及，且經
    本院告知被告2人此部分犯罪事實（本院卷第247-248 頁）
    ，依刑事訴訟法第267 條規定，本院自應就上開部分併予審
    理。
  ㈤詐欺取財罪，係為保護個人之財產法益而設，行為人罪數之
    計算，應依遭詐騙之被害人人數計算。被告2人對告訴人金
    志成、簡壽章所犯2罪，犯意各別，行為互殊，應分論併罰
    。
　㈥洗錢防制法第16條第2 項固規定「犯前二條之罪，在偵查或
    審判中自白者，減輕其刑」，被告對於一般洗錢犯行，於法
    院審理時自白，原應依上開規定減輕其刑，惟被告本案所為
    均係從一重之刑法加重詐欺取財罪處斷，該重罪並無法定減
    刑事由，參照最高法院108 年度台上大字第3563號裁定法理
    ，無從再適用上開條項規定減刑，僅能於量刑時予以衡酌，
    併予敘明。
  ㈦刑法第59條規定犯罪之情狀可憫恕者，得酌量減輕其刑，其
    所謂「犯罪之情狀」，與同法第57條規定科刑時應審酌之一
    切情狀，並非有截然不同之領域，於裁判上酌減其刑時，應
    就犯罪一切情狀（包括第57條所列舉之10款事項），予以全
    盤考量，審酌其犯罪有無可憫恕之事由（即有無特殊之原因
    與環境，在客觀上足以引起一般同情，以及宣告法定低度刑
    ，是否猶嫌過重等等，以為判斷（最高法院95年度台上字第
    6157號判決意旨參照）。審之被告陳嘉文自始坦認犯行，受
    其兄陳志杰影響，參與本案詐欺集團擔任提領車手，非居於
    核心或重要地位，犯罪情節對社會造成之危害非鉅，惡性相
    對輕微，且於本院與告訴人簡壽章成立和解，有調解筆錄在
    卷足憑（本院卷第337-338頁），而刑法第339條之4 第1 項
    第2 款之加重詐欺取財罪為最輕本刑1 年以上之罪，本院審
    酌上情，認被告陳嘉文就共同加重詐欺簡壽章部分，有情輕
    法重之情形，依一般社會客觀評價，如科以最低刑度之刑猶
    嫌過重，在客觀上顯足以引起一般同情堪予憫恕，爰就此部
    分，依刑法第59條規定酌減其刑。至其共同加重詐欺金志成
    部分，因未和解，無從依刑法第59條規定減輕其刑，是其上
    訴主張此部分亦應依刑法第59規定酌減，尚乏其據。至被告
    陳志杰上訴雖亦以其為清償債務，誤信張至鈞為從事博奕之
    人，並認博奕雖是違法但不會對他人造成傷害，乃為本案犯
    行，是其犯罪情狀有可憫恕之處，請求依刑法第59條規定減
    輕其刑。惟被告陳志杰所陳上情，縱認屬實，亦係屬其犯罪
    動機，充其量為刑法第57條量刑時審酌之因素，尚難逕認係
    犯罪之特殊原因、背景，自無刑法第59條適用之餘地。況被
    告陳志杰於本案係擔任車手頭，與陳嘉文涉案情狀差異甚大
    ，所為對社會治安有相當程度之危害，主觀可非難性亦較高
    ，依其犯罪情狀，客觀上難認有何足以引起一般同情而顯可
    憫恕，或科以最低度刑仍嫌過重之情形。本院綜合各情，認
    被告陳志杰所犯加重詐欺取財犯行，難認有情輕法重，顯可
    憫恕之情狀，無從依刑法第59條規定酌減其刑，併予敘明。
四、不另為不受理之諭知
　㈠公訴意旨另以：被告陳志杰自108年不詳時間起加入本案詐欺
    集團（涉組織犯罪防制條例第3條參與犯罪組織罪嫌，經臺
    灣臺中地方檢察署〈下稱臺中地檢署〉檢察官以108年度偵字
    第9590等案號提起公訴，不在起訴範圍），擔任車手團「總
    收水」，負責交付人頭帳戶提款卡給車手頭及指揮車手提領
    詐騙贓款、收取車手頭交付之水錢。因認被告另涉犯組織犯
    罪條例第3 條第1 項前段之指揮犯罪組織罪嫌等語（起訴書
    所犯法條欄雖未記載被告陳志杰涉犯此部分罪名，惟其犯罪
    事實業已載明上開指揮罪犯罪組織之旨，應認此部分業經起
    訴)。
　㈡同一案件在不同法院重行起訴而繫屬在後者，其他繫屬法院
    則應依刑事訴訟法第303條第7款諭知不受理之判決；至所謂
    「同一案件」，係指所訴兩案被告相同，被訴之犯罪事實亦
    屬同一而言，繼續犯之一罪，即屬同一事實。又行為人於參
    與犯罪組織繼續中，先後加重詐欺數人財物，因行為人僅為
    一參與組織行為，侵害一社會法益，應僅就「最先繫屬於法
    院之案件」中之「首次」加重詐欺犯行與參與犯罪組織罪論
    以想像競合，其後犯行，乃為其參與犯罪組織之繼續行為，
    為避免重複評價，即不能將一參與犯罪組織行為割裂再另論
    一參與犯罪組織罪，應僅就其後之加重詐欺罪分論併罰即已
    足。查被告陳志杰加入並指揮上開詐欺集團犯罪組織之犯罪
    事實，前經臺中地檢署檢察官另案以108年度偵字第9590、1
    1432、11433、11434、11435、122 39、12927、14730、162
    00、16965、17298、17369、17624、20032、20415號提起公
    訴，於108年8月13日繫屬臺灣臺中地方法院以108年度原金
    訴字第3號審理，並經該院判處被告陳志杰指揮犯罪組織罪
    等罪刑，上訴後，亦經本院以109年度金上訴字第2878、288
    5、2887至2897號刑事判決判處罪刑(下稱「前案」)，尚未
    確定，有前案起訴書、臺灣高等法院被告前案紀錄表、本院
    「前案」判決節本在卷可稽，而本案係於109年8月7 日繫屬
    原審法院，有法院收受日期戳章在卷可考（原審卷第7頁)，
    顯然繫屬在後，揆諸上揭意旨，本案被告陳志杰被訴指揮犯
    罪組織罪部分，係屬重複起訴，原應依上開規定諭知不受理
    之判決，然因此部分犯罪如成立，與本案前開犯罪事實㈡論
    罪部分(即共同加重詐欺簡壽章部分)有想像競合犯之裁判上
    一罪關係，爰不另為不受理之諭知。
五、駁回上訴之理由
　　原審以被告陳嘉文對告訴人金志成犯三人以上共同詐欺取財
    罪之犯行事證明確，適用相關規定，並敘明其量刑及不予沒
    收之理由（原審判決第7-8頁) 。經核此部分之認事用法均
    無違誤，量刑亦屬妥適。被告陳嘉文上訴雖以原審量刑過重
    等語，惟原審判決已注意刑法第57條各款規定之適用，就其
    量刑詳為審酌並敘明理由，既未逾越法定刑度，復未濫用自
    由裁量之權限，所為量刑、定應執行刑核無不當或違法，且
    無輕重失衡之情形，不得遽指為違法、不當。審之被告陳嘉
    文此部分所犯加重詐欺犯行，最輕法定本刑為有期徒刑1 年
    ，原判決就其此部分犯行量處有期刑1年2月，屬低度之量刑
    ，並無過重之情，被告陳嘉文此部分上訴並無理由。
六、撤銷原審部分判決及自為判決之理由
  ㈠原審審理結果，認被告陳嘉文對告訴人簡壽章犯三人以上共
    同詐欺取財罪，及被告陳志杰犯上開兩罪罪證明確，分別予
    以論罪科刑，定其等應執行刑，及對被告陳志杰為相關沒收
    之諭知，固非無見。惟查：⒈被告2 人上訴後，均於本院與
    告訴人簡壽章成立和解，是被告2 人之犯後態度、量刑基礎
    均有變更，本院並認被告陳嘉文此部分有刑法第59條規定之
    適用，原審未及審酌上情，即有未洽，被告2 人執此主張原
    審此部分量刑過重，為有理由。⒉公訴意旨所指上開不另為
    不受理諭知部分，業已起訴，原審漏未審酌，亦有已受請求
    事項未予判決之違法。又此部分依起訴意旨，與原判決上述
    認定被告陳志杰有罪之犯罪事實㈡部分，有裁判上一罪關係
    ，依上訴不可分原則，本院應一併審理，附此說明。⒊刑法
    關於沒收之規定，於105 年7 月1 日修正施行後，認沒收為
    獨立於刑罰及保安處分以外之法律效果，具有獨立性，非屬
    從刑，然原則上仍以有罪判決始有沒收之問題，從而沒收之
    宣告仍依附於所犯之罪名。如有罪之判決主文非僅係1名被
    告犯1 罪，而有數被告或1 被告犯數罪之情形，就沒收部分
    ，即應於該被告所犯之罪名下為沒收之宣告，始為適法（最
    高法院107 年度台上字第335 號判決要旨參照）。是沒收固
    為刑罰及保安處分以外之獨立法律效果，但仍以犯罪（違法
    ）行為存在為前提，而具一定之依附關係。原判決既認本案
    被告陳志杰係犯兩罪，即應就其各次詐欺之犯罪所得，於所
    犯各罪罪名項下分別為沒收之宣告，始為適法，其就被告陳
    志杰犯罪所得在主文及理由說明中籠統為宣告沒收、追徵，
    有適用法則不當之違誤。被告陳志杰上訴主張其共同加重詐
    欺告訴人金志成部分量刑過重，請求依刑法第59條規定酌減
    其刑，雖無理由。惟原判決上開部分既有前揭可議之處，即
    應由本院將此部分暨被告2人失所依附之定應執行刑部分，
    均予撤銷改判。
　㈡爰以行為人之責任為基礎，審酌詐欺集團犯罪危害民眾甚鉅
    ，為政府嚴加查緝並加重刑罰，被告2 人正值年青，不思循
    正當管道獲取財物，貪圖不法利益，價值觀念偏差，加入詐
    欺集團犯罪組織，被告陳志杰擔任車手頭，被告陳嘉文為取
    款車手，其等於提領後將贓款交付上手，以隱匿其等詐欺所
    得去向，所為嚴重損害財產交易安全及社會經濟秩序，破壞
    人際間之信任關係，造成被害人精神痛苦；並兼衡被告2 人
    參與本案犯罪之分工、角色深淺，犯後於法院均認罪之態度
    ，就一般洗錢犯行，於審理中自白，符合相關自白減刑之規
    定（學理所稱想像競合所犯輕罪之釐清作用），及被告2 人
    於本院均與簡壽章達成和解，被告陳志杰就告訴人金志成部
    分，雖有心和解，然因金志成並無意願，而無法達成等犯後
    態度，以及被告陳志杰自陳高職肄業，曾做工程、賣中古車
    ，現從事醫療相關產品業務（於疫情期間，並捐贈口罩，見
    本院卷第339-351頁)，月薪約38,000元加獎金，已離婚，有
    3個小孩（1個幼稚園、2個小學），由前妻照顧，與家人同
    住，每月生活支出約40,000元，被告陳嘉文自陳高職畢業，
    原從事餐飲工作，現在工地打零工，日薪1,500元，月入約3
    0,000元至35,000元，未婚無小孩，與家人同住，每月生活
    開銷包括母親生活費，卡債、父親貸款，共約30,000元之智
    識程度、家庭生活及經濟狀況（原審卷二第38頁；本院卷第
    250頁）等一切情狀，各判處如主文第2 、3 項所示之刑。
    並就被告陳嘉文上開撤銷改判部分與上訴駁回部分，及被告
    陳志杰撤銷改判部分，審酌被告2 人所各犯之2罪，係於108
     年4 月13日、14日所為，時間甚為密接，犯罪手段與態樣
    相同，同為侵害財產法益，所擔任之角色均相同，並參諸刑
    法第51條第5 款係採限制加重原則，而非累加原則之意旨，
    以及被告2人參與情節及告訴人等所受財產損失等情況，分
    別定其等之應執行刑如主文第3 、5 項所示。
　㈢被告陳嘉文前雖無犯罪科刑之前案紀錄，本案經定應執行有
    期徒刑1 年4月，並已與告訴人簡壽章成立和解。惟近年來
    詐欺集團猖獗，詐騙犯罪類型層出不窮，對社會及人民財產
    所造成之威脅與損害甚鉅，且被告陳嘉文參與本案詐欺集團
    後所涉之加重詐欺等案件非僅本案，另經本院以「前案」判
    決應執行有期徒刑2 年，有上開判決可參，本院衡酌上情，
    認並無暫不執行其刑為適當之情形，不宜給予被告陳嘉文緩
    刑寬典。另被告陳志杰上訴雖亦請求給予緩刑宣告等語。惟
    被告陳志杰前因公共危險案件，於106年6月12日經臺灣臺中
    地方法院判決應執行有期徒刑2月確定，於108年4月19日易
    科罰金執行完畢，有臺灣高等法院被告前案紀錄表可參，其
    於5 年內既已因故意犯罪受有期徒刑以上刑之宣告確定，自
    與刑法第74條緩刑之要件不符，依法不得宣告緩刑，所請非
    法之所許，均併予敘明。
　㈣沒收部分
　⒈被告陳志杰於原審供稱，其於本案之報酬為車手提領金額1%-
    2%（原審卷二第37頁），依罪疑有利被告原則，應以各次提
    領金額1%計算之金額作為其報酬，是被告陳志杰本案兩罪所
    獲取之報酬共計599元(＝59,900×1%)，又因此部分提領款項
    並未超過告訴人金志成、簡壽章匯入款項總額，爰依其2人
    匯入款項之比例計算被告陳志杰所犯上開兩罪之犯罪所得各
    為112元【計算式：(29,985/29,985＋130,527)×599】、487
    元【計算式：(130,527/29,985＋130,527)×599】，雖未扣案
    ，仍應依刑法第38條之1第1項前段、第3項規定，於各該罪
    刑項下宣告沒收，並於全部或一部不能沒收或不宜執行沒收
    時，追徵其價額。至被告陳志杰於本院雖已與告訴人簡章成
    立和解，約定與陳嘉文連帶賠償30,000元，並自110年9月15
    日起至清償日止，按月於每月15日前付2,500元(共12期)，
    有上開和解書可參，惟被告陳志杰既尚未實際給付，無從認
    業已合法發還被害人，仍應依上開規定沒收、追徵。至檢察
    官日後就諭知沒收及追徵部分指揮執行時，倘告訴人簡壽章
    有全部或一部實際受償情形，自應計算後扣除之，不能重複
    執行，附此敘明。
　⒉被告陳嘉文供稱其並未取得報酬，且依卷內現存資料，並無
    證據證明被告陳嘉文因本案犯行而取得報酬，自無從為沒收
    、追徵之宣告。
　⒊被告2人本案所提領款項，均轉交張至鈞，業如前述，非屬被
    告2人所有，亦非在其等實際掌控中，就所隱匿之財物不具
    所有權及事實上處分權，自無從依洗錢防制法第18條第1 項
    就所提領全部金額諭知沒收，併予敘明。
貳、無罪部分
一、公訴意旨略以：被告楊昆霖於108年4月間加入本案詐欺集團
    犯罪組織，擔任取簿手、租車給車手團成員使用、交付人頭
    帳戶提款卡給車手。被告楊昆霖與同案被告陳志杰、陳嘉文
    及林辰瑋、鄭宇倫（代號可可，所涉加重詐欺等罪嫌，另案
    偵辦）與本案詐欺集團機房成員共同意圖為自己不法所有，
    基於詐欺取財及洗錢犯意聯絡，由機房成員於上開時間，以
    上開詐術向告訴人金志成、簡壽章施詐，致其等均陷於錯誤
    ，分別將上開款項匯至系爭帳戶，陳志杰乃將系爭帳戶提款
    卡交付林辰緯，鄭宇倫則於同年月4月13日晚間，指示被告
    楊昆霖至廖繼正經營位在臺中市○○區○○路000○0號之「太原
    星汽車商行中平店」（下稱太原星汽車商行）租賃車號000-
    0000號小客貨車（下稱系爭車輛），鄭宇倫再以不詳方式將
    系爭車輛交付陳志杰，陳志杰則將該車交付林辰緯，由林辰
    緯駕駛系爭車輛搭載陳嘉文至上開「中華郵政芬園郵局」提
    款機附近，由陳嘉文於上開時間提領上開款項共計59,900元
    ，陳嘉文將提領之款項交付林辰緯，林辰緯再駕駛系爭車輛
    搭載陳嘉文至臺中市區，將贓款交付陳志杰。因認被告楊昆
    霖與陳志杰、陳嘉文、林辰緯、鄭宇倫等人共同涉犯刑法第
    339條之4第1項第2款三人以上共犯詐欺取財罪及洗錢防制法
    第14條第1項之洗錢罪嫌等語。
二、按犯罪事實應依證據認定之，無證據不得認定其犯罪事實；
    又不能證明被告犯罪者，應諭知無罪之判決，刑事訴訟法第
    154條第2項、第301條第1項分別定有明文。再按檢察官就被
    告犯罪事實，應負舉證責任，並指出證明之方法，刑事訴訟
    法第161條第1項規定甚明；因此，檢察官對於起訴之犯罪事
    實，應負提出證據及說服之實質舉證責任。倘其所提出之證
    據，不足為被告有罪之積極證明，或其指出證明之方法，無
    從說服法院以形成被告有罪之心證，基於無罪推定之原則，
    自應為被告無罪判決之諭知。
三、公訴意旨認被告楊昆霖涉犯上開三人以上共犯詐欺取財罪、
    一般洗錢罪等罪嫌，無非係以證人即同案被告陳志杰、陳嘉
    文、證人林辰緯等供述、告訴人金志成、簡壽章指述，及系
    爭車輛使用借貸契約書影本、監視器畫面、提款機提款畫面
    截圖照片、匯款單據影本、帳戶交易明細、職務報告等為其
    主要之論據。訊之被告楊昆霖固不否認曾參與詐欺集團擔任
    收簿手，以及受鄭宇倫委託，於108年4月13日前往「太原興
    汽車商行」代為租車，惟堅詞否認有何上開共同加重詐等犯
    行，辯稱：我並未參與本案加重欺等犯行，與同案被告陳志
    杰、陳嘉文、林辰瑋等人均不認識；108年4月13日是鄭宇倫
    要我去承租車輛，當時他說要出去玩用的，因為鄭宇倫有刑
    案無法租賃車子，我才幫他租車；簽契約時上面並未寫車號
    ，也沒看到車子，是過數天之後，才與鄭宇倫女友一起去還
    車，且當時還的是日系NISSON的車子，本案之系爭車輛我沒
    看過，也沒有使用過等語。
四、經查：
　㈠同案被告陳志杰、陳嘉文及林辰緯等人共同對告訴人金志成
    、簡壽章犯上開加重詐欺、一般洗錢等犯行，且其等係推由
    林辰瑋駕駛系爭車輛搭載被告陳嘉文，於108年4月14日凌晨
    零時許，前往彰化縣○○鄉○○路之中華郵政芬園郵局提領詐欺
    贓款等情，業據本院認定如前。又被告楊昆霖於108年4月13
    日晚間某時，曾前往「太原興汽車商行」，向負責人廖繼正
    承租車輛，所簽署之契約書上記載其承租車輛之車牌號碼為
    000-0000號自用小客貨車等情，亦據被告楊昆霖坦認在卷，
    並經證人廖繼正於警詢、原審審理時證述明確，且有使用借
    貸契約書及被告楊昆霖身分證影本在卷可憑（警卷第66-70
    、93-94頁；原審卷一第301-302頁），此部分事實，可以認
    定。
　㈡依上開使用借貸契約書記載，被告楊昆霖租用之車輛車號為0
    00-0000號，雖如前述，然細觀上開契約書，其立書人（乙
    方）「楊昆霖」以及其下方「轎」「同行」等文字之字跡，
    與立書人「廖繼正」（甲方）及車牌號碼「000-0000」字跡
    之深淺明顯不同，可認係使用不同之筆所書寫。復參以證人
    即「太原興汽車商行」負責人廖繼正於原審證稱：確實曾有
    簽契約書時沒有寫車號，也沒有把車子開走的情形等語（原
    審卷第308-309頁），及證人陳嘉文於本院證稱：這個車行
    做事不老實，他們會不填日期，後面可能把這張契約涵蓋在
    別人身上，也就這個時間點、這個日期並不是我去租車，可
    是他們卻自己私填這些日期給別人去做使用，我之前在嘉義
    有一件，後面也發現是這間車行的問題，我後面變不成立犯
    罪等語（本院卷第191頁)，足認廖繼正對於其出租車輛之管
    理鬆散，復參以被告楊昆霖係至109年7月15日始初領普通小
    客車駕駛執照，有公路監電子閘門資料在卷可佐（原審卷一
    第87頁），是其於108年4月13日向證人廖繼正租車之時，確
    尚未領有駕駛執照等情，足認被告楊昆霖辯稱其於上開時間
    至車行簽約時，其上並未書寫車號，且當時並未將車子開走
    等情，並非無據。則其於108年4月13日所租用之車輛，是否
    確為系爭車輛，又縱認確係系爭車輛，是否由被告楊昆霖當
    場開走，確實有可疑之處。
　㈢再者，縱認被告楊昆霖於108年4月13日租用之車輛，確為系
    爭車輛，惟查：
　⒈關於租車之緣由，其於108年6月26日警詢供稱：是一位男性
    绰號「小銘」網友請我幫他租賃，他向我告知要出去遊玩時
    使用，「小銘」網友只有請我到該車行内簽立租賃契約及支
    付租車費用，我簽完契約書及支付車資後就離開現場，所以
    我不清楚是何人在使用該車輛等語（警卷第25頁)，再於109
    年7月16日偵查時供述：（問：提示使用借貸契約書影本1份
    ，有無意見？）租車沒意見，是一位叫「拉拉」叫我寫的，
    「拉拉」是鄭宇倫；我僅是去該處簽名，至於車子交給何人
    真的不知道，當初是鄭宇倫叫我去租車行簽名，租金是鄭宇
    倫叫我給車行，連租車號碼都沒有，且當時我沒有駕照等語
    (偵卷第129-130頁)，嗣於原審、本院亦均為一致之供述。
    證人鄭宇倫於原審雖否認其情，證稱：108年4月間並未要求
    被告楊昆霖去租車等語（原審卷一第198頁）。惟系爭車輛
    承租後曾用以載運車手陳嘉文提領詐欺贓款，業如前述，證
    人鄭宇倫因害怕涉及刑責而未敢據實以告之可能，無法排除
    。此參以證人廖繼正前於警詢證稱：被告楊昆霖租車時有一
    個男子陪同前來等語（警卷第68頁），再於原審證稱：一般
    有駕照才會借他車子，且有認識的介紹才會出租給他，不然
    他們怎麼知道有車可以租；有聽過鄭宇倫這個名字，好像有
    向車行借過車子等語（原審卷一第301-302、305-306頁），
    足認被告楊昆霖所稱其係受鄭宇倫委託前去「太原興汽車商
    行」租車等語，確有所本，而證人鄭宇倫於原審否認曾至「
    太原興汽車商行中平店」租車云云(原審卷一第199頁)，恐
    非事實。
　⒉關於證人林辰緯是如何取得系爭車輛使用，其於警詢證稱：
    系爭車輛是陳志杰或陳嘉文於臺中市大雅交流道附近交給我
    的等語（偵卷第112頁），復於原審證稱：上開車輛是被告
    陳志杰提供，就停在臺中市○○難附近停車格上，開完後就停
    回去，他們會處理等語（原審卷一第208-212頁），可認其
    並非自被告楊昆霖處取得系爭車輛，則被告楊昆霖於租車之
    時，是否知悉或已預見系爭車輛租用後，將被作為本案提款
    車輛使用，卷內實無任何積極之證據。
　⒊再依證人鄭宇倫於原審所證：與被告楊昆霖加入詐欺集團後
    為同一組，均是聽張至鈞指示等語（原審卷一第203頁），
    雖可認鄭宇倫曾與被告楊昆霖加入張至鈞所屬之本案詐欺集
    團，依張至鈞指示負責外出取款及領取存摺、提款卡。惟鄭
    宇倫同時證稱：參與期間未曾看過被告陳志杰、陳嘉文等語
    。且參之證人林辰緯於原審證稱：陳志杰介紹我參與本案詐
    欺集團後有加入二個群組，一個是指示工作的群組，一個是
    車手的群組，於群組中未曾見過被告楊昆霖，我參與之詐欺
    集團，如果是不同群組就不會認識等語（原審卷一第216-21
    8頁），另與林辰緯屬同一群組之陳志杰於原審審理過程中
    ，亦表示未曾見過被告楊昆霖、鄭宇倫，他們跟我們不是一
    起的等語（原審卷一第82、119)，證人陳嘉文於本院亦證稱
    ：我從來沒有看過被告楊昆霖，我很納悶為什麼他會併到我
    這一個案件；我們這一團裡面，一起在做的那一群人，我都
    認識，楊昆霖真的不是我們這邊的，原審證人「鄭宇倫」我
    也沒看過他等語（本院卷第191-192頁)，以及證人張至鈞於
    原審證稱：參與詐欺集團之人，交通方面都是他們自行處理
    ，對楊昆霖沒有印象，車手會自己想辦法使用他們交通工具
    等語（原審卷二第15、17頁）。堪認被告楊昆霖雖曾參與張
    至鈞所屬之詐欺集團，然與陳志杰、陳嘉文、林辰緯人並非
    同一群組，亦未曾與其等共同外出提領詐欺贓款，自不能僅
    以被告楊昆霖與陳志杰、陳嘉文、林辰緯等人均係張至鈞旗
    下車手，即推認其應對陳志杰、陳嘉文、林辰緯本案犯行負
    共同正犯之責。此再參以卷附被告楊昆霖參與詐欺集團之相
    關刑事判決（原審卷一第377-436頁）內容，及證人鄭宇倫
    於原審之證述（原審卷一第197頁），可知被告楊昆霖加入
    詐欺集團後，係負責擔任取簿手、交付工作手機及提款卡給
    車手提領詐欺贓款、收取車手提領後之贓款等工作，未曾協
    助租車或開車載送車手提款，且其當時確實並無駕照，亦如
    前述，可證被告楊昆霖辯稱其確未為同案被告陳志杰、陳嘉
    文及林辰緯等人租車，作為其等提領贓款之交通工具，確有
    所本，應屬非虛。檢察官上訴徒以被告楊昆霖與陳嘉文、陳
    志杰及鄭宇倫均加入同一詐欺集團，系爭車輛使用借貸時間
    為108年4月13日22時起到108年4月15日8時止，車手提領贓
    款日期為108年4月14日凌晨，當時被告已參與本案詐欺集團
    一段時間，明知鄭宇倫為詐欺集團成員，且租車是詐欺集團
    提領贓款分工之一部分，仍應鄭宇倫要求租用上開車輛，推
    論被告楊昆霖主觀上已預見所承租之上開車輛將作為提領詐
    欺贓款之用等語，係依憑己見之臆測，並無積極證據，缺乏
    立論基礎，無可採取。
　⒋檢察官上訴雖另以：被告楊昆霖於偵查中自承鄭宇倫要其去
    租用車牌號碼000-0000號自用小客貨車，並坦承有本件詐欺
    犯行，嗣於審理始辯稱不知租車係作為車手領款交通工具等
    語，然並未供稱其於偵查中曾受不正訊問，其偵查中之自白
    具任意性，且距離案發時間較近，記憶清晰且無誤，應堪採
    信等語。惟被告於偵查中，係供稱：僅是去該處簽名，車子
    交給何人我真的不知道，當初是鄭宇倫叫我去租車行簽名，
    當時連要租車號碼都沒有，且我沒有駕照等語，業如前述，
    且於檢察官詢其：「本件是否承認詐騙？」之問題，係答以
     ：「我能說我不坦承嗎」等語，並無上訴意旨所稱坦承自
    白本件詐欺犯行情形，上訴意旨應有誤會，自無可採。
五、綜上所述，依現有卷內相關事證，無法證明被告楊昆霖明知
    或已預見系爭車輛將作為車手提領詐騙款項之交通工具使用
    而代為承租，自難以僅因詐欺集團成員使用系爭車輛載運車
    手提款之行為，遽為不利被告之推論。公訴人所舉證據，並
    不能證明被告楊昆霖有上開加重詐欺、洗錢犯行，關於其犯
    罪之證明，尚未達於通常一般之人均不致有所懷疑而得確信
    其為真實之程度，仍有合理之懷疑存在。此外，復查無其他
    積極證據足資證明被告楊昆霖有公訴意旨所指上開犯行，自
    屬不能證明被告犯罪，原審因之諭知被告楊昆霖無罪，核無
    不合。檢察官上訴意旨，無非係對原判決已說明事項，猶執
    前詞，依己意以推測之詞再事爭執，並未提出積極確切之證
    據可資據為不利被告楊昆霖之認定，其上訴為無理由，應予
    駁回。
據上論斷，應依刑事訴訟法368 條、第369 條第1 項前段、第36
4 條、第299 條第1 項前段，判決如主文。
本案經檢察官賴志盛提起公訴，檢察官吳皓偉提起上訴，檢察官
王清杰到庭執行職務。
中　　華　　民　　國　　110 　年　　9 　　月　　7 　　日
             刑事第十庭     審判長法　官   陳  宏  卿
                                  法　官   簡  芳  潔
                                  法　官   林  美  玲
以上正本證明與原本無異。
被告陳志杰、陳嘉文部分，得上訴。
被告楊昆霖部分，僅檢察官得上訴，上訴理由並以刑事妥速審判
法第9 條第1項所規定之3 款事項為限。
如不服本判決應於收受送達後20日內向本院提出上訴書狀，其未
敘述上訴理由者，並得於提起上訴後20日內向本院補提理由書（
均須按他造當事人之人數附繕本）「切勿逕送上級法院」。因疫
情而遲誤不變期間，得向法院聲請回復原狀。
                                  書記官   張  惠  彥
　　　　　　　　　　　　　　　　　
中　　華　　民　　國　　110 　年　　9 　　月　　7 　　日
刑事妥速審判法第9條
除前條情形外，第二審法院維持第一審所為無罪判決，提起上訴
之理由，以下列事項為限：
一、判決所適用之法令牴觸憲法。
二、判決違背司法院解釋。
三、判決違背判例。
刑事訴訟法第377條至第379條、第393條第1款規定，於前項案件
之審理，不適用之。